【裁判字號】    90,台上,6341
【裁判日期】    901018
【裁判案由】    偽造文書
【裁判全文】
最高法院刑事判決                                九十年度台上字第六三四一號
    上  訴  人  甲○○
    選任辯護人  錢國成律師
                孫天麒律師
                許文彬律師
右上訴人因偽造文書案件，不服台灣高等法院中華民國八十八年七月二十一日第二審
判決（八十七年度上訴字第五三二三號，起訴案號：台灣士林地方法院檢察署八十六
年度偵字第四六四九號），提起上訴，本院判決如左：
    主  文
原判決撤銷，發回台灣高等法院。
    理  由
本件原判決認定上訴人甲○○明知周游青僅曾承諾將其所有座落於臺北市大同區○○
○路二三二號建物之三樓及頂樓，於民國七十九年底借與甲○○之父朱吉慶及其家人
居住使用，並未同意或出具載有將該房屋「交朱吉慶及其子甲○○等共同使用，並由
委託管理費中來抵付房租，租期不限，屆時本人如意欲出售本房屋時，願以低於市價
，優先出讓給朱吉慶或其子甲○○」之覺書。竟因蕭慶賢、簡秀煌夫婦於八十五年十
二月十九日向周游青買受系爭建物，並請求上訴人遷讓系爭建物未果，遂向第一審法
院民事庭訴請上訴人返還房屋（八十六年度重訴字第五二號民事事件，下稱「系爭民
事事件」）。上訴人乃於八十五年十二月十一日後之某日，在不詳處所，以打字方式
，偽造載有上開文句及周游青為簽署人之覺書，並盜用周游青之父周祖德委由朱吉慶
管有之周游青印章，蓋於覺書之上，而偽造「周游青」名義之私文書，足以生損害於
周游青。復於該民事事件八十六年三月十三日開庭時提出上開偽造之覺書，並向周游
青主張優先承買權利而持以行使，足以生損害於周游青及蕭慶賢、簡秀煜夫婦等情。
因認第一審論處上訴人行使偽造私文書，足以生損害於他人罪刑，為無不合，予以維
持，駁回上訴人在第二審之上訴，固非無見。
惟查：(一)按未經合法調查之證據，不得作為判斷之依據，刑事訴訟法第一百五十五條
第二項定有明文。又依同法第一百六十五條第一項之規定，卷宗內之筆錄及其他文書
可為證據者，應向被告宣讀或告以要旨，此為事實審法院於審判期日就文書證據所應
踐行之調查方法及程序，旨在使被告澈底瞭解該等文書記載之內容及意涵，而為充分
之辯論，以使法院形成正確之心證。故法院就文書證據，如未確實依照上開法定調查
方法，於審判期日踐行調查程序，而遽採為判決之基礎，即難謂適法。本件原判決採
取不動產買賣契約書、蕭進登、周游亮之訊問筆錄、台北市政府警察局函及附件、華
僑印鑑證明書、申請入境人口申報流動戶口登記聯單、華僑銀行營業部函及其附件、
憲兵司令部刑事支援中心鑑驗通知書、與內政部警政署資訊室書函所附之入出境紀錄
、及證人蕭慶賢之證言等文書證據，為論處上訴人之犯罪證據之一。但依審判筆錄之
記載，原審除前揭最後二項證物外僅提示該證據，未向被告宣讀或告以要旨，而對於
內政部警政署資訊室書函所附之入出境紀錄、及證人蕭慶賢之證言，則未經調查程序
，揆諸首揭說明，自屬於法有違。(二)按判決事實欄應詳加記載，理由欄亦應將其認定
犯罪事實所憑之證據及其認定之理由，詳為敘述，始足為適用法律及判斷其適用法律
是否適當之根據。原判決認定上訴人偽造周游青名義之覺書，復於其在第一審法院被
訴返還房屋之民事事件，於八十六年三月十三日開庭時，提出該偽造之覺書，主張優
先承買權利而持以行使，足以生損害於周游青及蕭慶賢、簡秀煜夫婦等情。但理由欄
內對於此部分之犯罪事實，並未敘明其所憑之證據及其認定之理由，揆諸上揭說明，
自有判決不備理由之違法。上訴意旨執以指摘原判決不當，非無理由，應認有發回更
審之原因。
據上論結，應依刑事訴訟法第三百九十七條、第四百零一條，判決如主文。
中      華      民      國     九十     年      十      月     十八     日
                              最高法院刑事第七庭
                                  審判長法官  吳  雄  銘
                                        法官  池  啟  明
                                        法官  石  木  欽
                                        法官  郭  毓  洲
                                        法官  吳  三  龍
      右正本證明與原本無異
                                              書  記  官
中      華      民      國     九十     年      十      月    二十二    日


司法院資訊處製作；財團法人民間司法改革基金會備份。
